【裁判字號】    90,上國更(一),2
【裁判日期】    900823
【裁判案由】    國家賠償
【裁判全文】
臺灣高等法院高雄分院民事判決  九十年度上國更(一)字第二號
      上  訴  人  乙○○○
      被  上訴人  台灣高雄地方法院
      法定代理人  丙○○
      訴訟代理人  甲○○
右當事人間請求國家賠償事件，上訴人對於中華民國八十八年六月二十九日臺灣高雄
地方法院八十八年度國字第九號第一審判決提起上訴，經最高法院發回更審，本院判
決如左：
      主      文
上訴駁回。
上訴及發回前第三審訴訟費用均由上訴人負擔。
      事實及理由
一、本件上訴人主張：被上訴人民事執行處於民國八十五年十二月十二日受理八十五
    年執字第二００九０號拍賣抵押物強制執行事件，拍賣債務人張簡坤銓所有坐落
    高雄縣大寮鄉○○段三一七之一號、三一七之三號及三一七之四號三筆土地應有
    部分均為四分之一，其拍賣公告雖記載「拍賣應有部分，共有人有優先承買權」
    ，然未表明標售之土地有不同之共有人，會有不同之優購情形，程序即有瑕疵；
    且被上訴人於上訴人拍定後應先通知共有人是否行使優先承買權，如無行使優先
    承買權後，再行通知上訴人繳納價金，而被上訴人民事執行處竟於拍定後逕命上
    訴人先行繳交價金，再於共有人表示優先承買三一七之三號土地時，僅將該部分
    價金返還上訴人，其通知繳納價金之執行程序亦有違誤。另本件土地之拍賣係以
    三筆土地為標的之不可分契約，而非三個個別之契約，被上訴人於拍賣公告中既
    已載明共有人有優先承買權，則為共有不動產拍定之意思表示，乃係附有共有人
    行使優先承買權時即不為拍定之解除條件，故如有部分土地之共有人行使優先承
    買權時，該契約則不生效力，惟被上訴人並未於拍賣公告中表明上情，並於共有
    人行使優先承買權時，未將全數價金退還，自有違失。復被上訴人於上訴人已對
    債務人張簡坤詮提起訴訟，並對被上訴人告知訴訟後，仍將拍賣價金予以分配，
    造成上訴人向張簡坤詮討取亦無結果，自屬過失不法侵害上訴人之權利，爰依國
    家賠償法第二條第二項規定請求被上訴人賠償新臺幣（下同）二百三十二萬元及
    其利息等語。並於本院聲明(一)原判決廢棄。(二)被上訴人應給付上訴人二百三十二
    萬元，及自起訴狀繕本送達之翌日起至清償日止，按年息百分之五計算之利息。
    (三)第一、二、三審訴訟費用由被上訴人負擔。(四)願供擔保請准宣告假執行。
二、被上訴人則以：拍賣公告中已表明拍賣應有部分共有人有優先承買權之文字以促
    請投標人注意，且依土地法第三十四條之一規定，本即應通知共有人是否行使優
    先承買權，又上訴人認為本件合併拍賣係一不可分契約，買賣行為因共有人行使
    優先承買權而失效為由聲明異議，已經駁回，復提起抗告又經駁回，故被上訴人
    依分配表分配價金並無不法。另上訴人對張簡坤詮提起訴訟並獲勝訴判決確定，
    係上訴人如何請求之問題，與被上訴人無關，被上訴人自無故意、過失不法可言
    等語，資為抗辯。並於本院聲明(一)上訴駁回。(二)第二、三審訴訟費用由上訴人負
    擔。
    (三)如受不利之判決，願供擔保請准宣告免為假執行。
三、上訴人主張本件強制執行事件係拍賣訴外人張簡坤詮所有坐落高雄縣大寮鄉○○
    段三一七之一號、三一七之三號、三一七之四號，其拍賣公告僅記載「拍賣應有
    部分，共有人有優先承買權」，並未表明標售之土地有不同之共有人，會有不同
    之優購情形，且於上訴人拍定後，被上訴人民事執行處即命上訴人繳交價金於共
    有人表示優先承買三一七之三號土地後，僅將該部分價金返還上訴人，又上訴人
    對訴外人張簡坤詮提起訴訟，已對被上訴人告知訴訟，被上訴人民事執行處仍將
    拍賣價金予以分配之事實，為被上訴人所不爭執，堪信為真。兩造所爭執者為：
    (一)拍賣之三筆土地，因優先承買權之行使，是否該拍賣全部不生效力。(二)拍定後
    是否須等共有人無人優先承買後，始通知拍定人繳價金。(三)經上訴人告知訴訟後
    ，被上訴人能否停止分配拍賣價金？茲分述於後：
四、優先承買權之行使，是否系爭土地拍賣全部不生效力？
  (一)查共有土地應有部分之拍賣，他共有人有優先承買權，為土地法第三十四條之一
    第四項所明定，此項法定原因，不因系爭三筆土地之共有人不同而有所差異，亦
    即該三筆不同共有人之土地拍定結果，發生不同共有人之優先承買權，故本件雖
    係合併拍賣，仍可因不同共有人之是否優先承買，而致系爭三筆土地之買賣契約
    發生不同之法律效果。
  (二)被上訴人將系爭三筆土地公告合併拍賣，分別出價，其拍賣因上訴人參與競標，
    依序出價為五十萬元、四百二十萬、一百八十二萬元，總價六百五十二萬元，超
    底價得標，並繳清價金。其中三一七－三號土地共有人曾秀婷、曾秀芳以拍定價
    格依法優先承買，繳清該筆土地價款四百二十萬元，該筆土地所附有優先承買權
    人行使優先承買權時即不為拍賣之解除條件即告成就，上訴人就此筆土地之買賣
    雖因之而失其效力，惟系爭三筆土地為各別之不動產，其中三一七－三號土地固
    因解除條件成就而失其效力，惟其餘二筆土地之拍賣，因共有人不同，優先承買
    之解除條件亦異，自不因三一七－三號土地共有人行使優先承買權，而隨之失效
    。
  (三)況按民法第一百十一條規定：「法律行為之一部無效者，全部皆為無效。但除去
    該部分亦可成立者，則其他部分，仍為有效。」，又按土地法第三十四條之一第
    四項規定：「共有人出賣其應有部分時，他共有人得以同一價格共同或單獨優先
    承購」。被上訴人於拍賣公告中既已載明各筆土地共有人有優先承買權，則為拍
    賣之共有不動產拍定之意思表示，原係附以優先承買權人行使優先承買權時，即
    不為拍定之解除條件（最高法院六十五年第二次民庭庭推總會決議參照），而拍
    賣之系爭三筆土地之共有人不同，有土地登記簿足資閱覽，優先承購之解除條件
    將因共有人不同而各別發生，乃上訴人可知悉之事實。又系爭三筆土地之使用分
    區，分別為住宅區用地，農業用地及道路用地，其價值雖各有差異，但因本件係
    拍賣各應有部分四分之一，自不因其中一筆土地為其他共有人優先承購而無法達
    成原有拍賣之目的，且上訴人於投標時，並未表明其中一筆土地失效，將無法達
    成其買賣之目的，是該筆經共有人優先承購之三一七－三號土地雖因解除條件成
    就而致上訴人就此部分之買賣契約失效，但其餘二筆土地既無應有人表示優先承
    購，而得為獨立拍賣，上訴人就此筆土地之買賣應仍得以成立，不因別一筆土地
    買賣之失效而一併失其效力。
五、土地拍定後是否須等共有人無意優先承買後，執行法院始得通知拍定人繳納土地
    價金？
    按不動產之拍賣因拍定而成立買賣契約，拍定人即有給付價金之義務，其應於民
    事執行處所定期限內繳納價金，不得拒絕。至拍定之土地若有共有人，是否應於
    共有人無意優先承買後，民事執行處始得通知拍定人繳納價金，乃其機關之權責
    ，法無明文規定。本件被上訴人於系爭土地拍定後，逕通知上訴人繳納土地價金
    ，因三一七之三號土地共有人曾秀芬，曾秀婷行使優先承買權並繳納價金後，隨
    即退還上訴人所繳該部分之價金，於法並無違誤，是被上訴人就該執行程序並無
    不法之處。
六、經告知訴訟後，被上訴人能否停止分配拍賣價金？
  (一)告知訴訟乃當事人一造於訴訟繫屬中將其訴訟告知於因自己敗訴而有法律上利害
    關係之第三人，以促其參加訴訟者。而所謂有法律上利害關係之第三人，係指本
    訴訟之裁判效力及於第三人，該第三人私法上之地位，因當事人之一造敗訴，而
    將致受不利益，或本訴訟裁判之效力雖不及於該第三人，而第三人私法上之地位
    因當事人之一造敗訴，於法律上或事實上依該裁判之內容或執行結果，將致受不
    利益者而言（最高法院五十一年台上字三０三八號判例參照），又所謂參加訴訟
    依民事訴訟法第六十三條、第五十八條規定，僅係對於其所輔助之當事人不得主
    張本訴訟之裁判不當，但參加人仍非民事訴訟法第三百九十一條第一項所謂當事
    人，其與他造當事人之關係，自非確定判決之既判力所能及（最高法院二十三年
    上字第三六一八號判例參照）。
  (二)本件上訴人以其與債務人張簡坤詮間關於私法上不當得利法律關係涉訟，雖係本
    於三一七－三號土地以外之二筆土地與三一七－三號土地之買賣同失效力，請求
    返還所受償之價金，此項法律關係固因本件強制執行所致，但該不當得利之法律
    關係僅存於上訴人與張簡坤詮之間，其訴訟裁判之效力並不及於被上訴人，亦即
    該判決雖認定本件拍賣無效，但並不能拘束本件判決之認定，且被上訴人亦不因
    該判決之執行結果而受任何不利益，是上訴人之告知訴訟，應不生民事訴訟法第
    六十三條之效力。又縱依民事訴訟法第六十三條規定，亦僅是不得主張本訴訟之
    裁判不當，亦即被上訴人僅不得主張上訴人與張簡坤詮無不當得利之法律關係存
    在，非謂被上訴人為該確定判決所認定之原因事實所拘束，是難以前開確定判決
    認定本件買賣無效，即認本件訴訟亦應受其拘束，而認被上訴人應負賠償責任。
  (三)末按強制執行程序開始後，除法律另有規定外，不停止執行，為強制執行法第十
    八條第一項所明定，本件上訴人並無同法條第二項所規定之情形，而同法第十條
    第三項規定所謂特別情事影響繼續執行之適當性，而變更或延展執行期日，並非
    絕對之強行規定，就本件整體而言，上訴人對債務人張簡坤詮提起之訴訟，對執
    行法院而言，其告知訴訟並非停止執行之法定事由，不能謂執行法院受告知訴訟
    ，即應將執行事件停頓不予分配。從而執行法院依強制執行法第十八條及辦理強
    制執行事件應行注意事項第十六條(六)規定於案件拍定後，製作分配表，指定分配
    期日實施分配與強制執行程序均屬有據，要無違法之可言。
七、綜據上述，被上訴人拍賣抵押物強制執行程序，尚無違誤之處，上訴人本於國家
    賠償之法律關係請求被上訴人賠償，即屬無據，原審為上訴人敗訴判決，尚無違
    誤，上訴意旨指摘原判決不當，求予廢棄，為無理由，應予駁回。
八、據上論結，本件上訴為無理由，依民事訴訟法第四百四十九條第一項、第七十八
    條，判決如主文。
中    華    民    國         九十       年      八      月    二十三    日
                                      臺灣高等法院高雄分院民事第二庭
~B1審判長法官  高金枝
~B2法      官  陳真真
~B3法      官  黃清江
右為正本係照原本作成。
如對本判決上訴，須於判決送達後二十日內向本院提出上訴狀，其未表明上訴理由者
，應於上訴後二十日內向本院提出上訴理由書（均須按他造當事人之人數附繕本）。
上訴時應提出委任律師或具有律師資格之人之委任狀，並依附註條文規定辦理。
中    華    民    國         九十       年      八      月    二十七    日
~B法院書記官  吳福連
附註：
民事訴訟法第四百六十六條之一：
對於第二審判決上訴，上訴人應委任律師為訴訟代理人，但上訴人或其法定代理人具
有律師資格者，不在此限。
上訴人之配偶、三親等內之血親、二親等內之姻親，或上訴人為法人、中央或地方機
關時，其所屬專任人員具有律師資格並經法院認為適當者，亦得為第三審訴訟代理人
。
第一項但書及第二項情形，應於提起上訴或委任時釋明之。
                                                                        Ｈ


司法院資訊處製作；財團法人民間司法改革基金會備份。
